【裁判字號】    91,交聲,404
【裁判日期】    921031
【裁判案由】    違反道路交通管理處罰條例聲明異議
【裁判全文】
臺灣桃園地方法院交通事件裁定                    九十一年度交聲字第四０四號
    原處分機關  交通部公路局新竹區監理所桃園監理站
    異  議  人  甲○○
右受處分人因違反道路交通管理處罰條例案件，對於交通部公路局新竹區監理所桃園
監理站民國九十一年八月八日桃監裁三字第裁五二－ＡＡ0000000號裁決書所
為之處分（原舉發通知單案號：台北市政府警察局ＡＡ0000000號），聲明異
議，本院裁定如左：
    主  文
異議駁回。
    理  由
一、聲明異議意旨略以：異議人於民國八十九年四月十九日因未扣安全帽帶遭拍照告
    發，按當時道路交通管理處罰條例第三十一條第三項之規定，「未帶安全帽」始
    為違法；嗣後該條例於九十年一月十七日修正公佈，並訂於同年六月一日生效，
    修正後改列於第三十一條第六項，其規定為：「未依規定戴安全帽」者，處罰鍰
    新台幣五百元。可知異議人被拍照時之道路交通管理處罰條例第三十一條第三項
    係規定「未戴安全帽」始為違法，警政機關以內部函令解釋「未扣安全帽帶」視
    同「未戴安全帽」，不僅無母法之依據有違授權明確性原則；而對於人民科處罰
    鍰未以法律為構成要件之規定亦與法律保留原則有違，已超出文義範圍，違反刑
    法禁止類推解釋原則，為此原處分人不服處罰，特提聲明異議等語。
二、按機器腳踏車附載人員或物品，駕駛及附載坐人均應戴安全帽。道路交通安全規
    則第八十八條第一項第五款定有明文。另按機器腳踏車駕駛人及附載座人，未戴
    安全帽者，處駕駛人新台幣五百元罰鍰。其實施宣導辦法，由交通部定之。九十
    年修正前（八十六年五月九日公布）之道路交通管理處罰條例第三十一條第三項
    定有明文。又按前述處罰條文於九十年一月十七日修正公布，同年六月一日施行
    ，即現行道路交通管理處罰條例第三十一條第六項之規定：「機器腳踏車駕駛人
    或附載座人『未依規定戴安全帽』者，處駕駛人新臺幣五百元罰鍰」。固然修正
    後之「未依規定戴安全帽」規定，與修正前之「未戴安全帽」文字，有所不同，
    惟修正前之規定，立法院尚授權交通部制定關於戴安全帽之實施宣導辦法，與修
    正後之條文業已刪除該授權規定，顯有不同，考其立法意旨，想係認為戴安全帽
    之實施及宣導距九十年一月十七日之修正已有近四年之時間，民眾當對於如何配
    戴安全帽有相當程度之認知及瞭解，是現行條文之文字始規定為「未依規定戴安
    全帽」等語，至此處所謂「未依規定」，自仍應參考前述經立法院授權交通部所
    發布之「機器腳踏車駕駛人及附載座人戴安全帽實施及宣導辦法」（以下簡稱戴
    安全帽實施及宣導辦法）之規定，否則所謂「未依規定」即屬空談。又按該戴安
    全帽實施及宣導辦法第二條對於安全帽之規格及配戴方式定有明文：「處罰條例
    第三十一條第三項所稱之安全帽，其規格及配戴方式如下：一、安全帽應為乘坐
    機器腳踏車用之安全帽，經經濟部商品檢驗局檢驗合格，並於帽體貼有檢驗合格
    標識或梅花型Ｓ產品安全標誌。二、帽體及相關配件必須齊全，並無毀損、鬆脫
    或變更之情事。三、應依正確方式配戴、扣帶應繫緊，並應適合頭形，穩固戴在
    頭上；不致上下左右晃動，且不可遮蔽視線」。
三、次按有關人民自由權利之限制應以法律定之且不得逾越必要之程度，憲法第二十
    三條定有明文。但法律之內容不能鉅細靡遺，立法機關自得授權行政機關發布命
    令為補充規定。如法律之授權涉及限制人民自由權利者，其授權之目的、範圍及
    內容符合具體明確之條件時，亦為憲法之所許。若法律僅概括授權行政機關訂定
    施行細則者，亦即法律僅為概括授權時，固應就該項法律整體所表現之關聯意義
    為判斷，而非拘泥於特定法條之文字；惟依此種概括授權所訂定之命令祇能就執
    行母法有關之細節性及技術性事項加以規定，尚不得超越法律授權之外，逕行訂
    定制裁性之條款或對人民之自由權利增加法律所無之限制。又行政機關在施行細
    則之外，為執行法律依職權發布之命令，尤應遵守上述原則。此司法院大法官議
    決釋字第二六八號、第二七四號、第三一三號、第三六○號、第三六七號及第三
    九四號解釋文及解釋理由書均分別闡釋甚明。亦即大法官將授權命令區分為「特
    定授權」及「概括授權」二者，並容許職權命令之存在，除「特定授權」條款於
    授權之目的、範圍及內容符合具體明確之條件時，行政機關得發布限制人民自由
    權利之法規命令，其餘「概括授權」條款（即我國法制上常見之所謂「施行細則
    」），以及依職權發布或下達之「職權命令」，祇能就執行母法有關之細節性、
    技術性事項加以規定，尚不得超越法律授權之外，逕行訂定制裁性之條款或對人
    民之自由權利增加法律所無之限制。又按若僅屬與執行法律之細節性、技術性次
    要事項，則得由主管機關發布命令為必要之規範，雖因而對人民產生不便或輕微
    影響，尚非憲法所不許。至關於給付行政措施，其受法律規範之密度，自較限制
    人民權益者寬鬆，倘涉及公共利益之重大事項者，應有法律或法律授權之命令為
    依據之必要，乃屬當然。此為大法官釋字第四四三號解釋理由書所指明，亦符合
    學說上所稱「微量保留」之理論，保留由行政機關得自行規範之空間。末按法律
    明確性之要求，非僅指法律文義具體詳盡之體例而言，立法者於立法定制時，仍
    得衡酌法律所規範生活事實之複雜性及適用於個案之妥當性，從立法上適當運用
    不確定法律概念或概括條款而為相應之規定。有關受規範者之行為準則及處罰之
    立法使用抽象概念者，苟其意義非難以理解，且為受規範者所得預見，並可經由
    司法審查加以確認，即不得謂與前述原則相違，此大法官釋字第四三二號、第四
    九一號及第五二一號解釋歷次闡明。
四、查本案受處分人於本院調查時，固不否認於八十九年四月十九日，因未扣安全帽
    帶遭處罰之事實，惟矢口否認有任何違規行為，辯稱（略以）：當時處罰之規定
    是「未戴安全帽」要處五百元罰鍰，後來在九十年一月十七日修正為「未依規定
    戴安全帽」，依照舊法未扣帽帶處罰，即已經超出本條範圍，監理站既然事後有
    修改法令，一定是認為之前的法令規範有漏洞，「未扣帽帶」不可能等於「未戴
    安全帽」，後來的法規修正顯然是為了彌補這個漏洞，不能用後來的規範來處罰
    之前違規的情形。至於戴安全帽實施及宣導辦法第二條規定戴安全帽應扣帽帶，
    已超出法律的授權範圍，而且那可能是內部性質的辦法等語（參見本院九十二年
    一月三十日訊問筆錄）。惟查異議人被原處分機關裁罰當時有效之道路交通管理
    處罰條例第三十一條第三項雖係處罰「未帶安全帽」者，惟立法機關另於該項規
    定後段以「特定授權」之方式，授權行政機關交通部，發布安全帽實施及宣導辦
    法，該辦法第二條第三項特明定安全帽「應依正確方式配戴、扣帶應扣緊，並應
    適合頭形，穩固戴在頭上；不致上下左右晃動，且不可遮蔽視線」。查該辦法係
    於八十六年五月九日所修正發布，其中第一條開宗明義即表明，係基於道路交通
    管理處罰條例第三十一條第三項之授權，是其性質屬法規命令之性質，尚無疑義
    。核其內容均係在指導人民應如何正確配戴安全帽及如何宣導戴安全帽之觀念，
    以維行車者之生命、身體健康安全，均屬於細節性、技術性之事項，並無另行增
    加限制人民自由權利之事項，至於交通部將「未帶安全帽」之文義，引申為「應
    依正確方式配戴、扣帶應扣緊，並應適合頭形，穩固戴在頭上；不致上下左右晃
    動，且不可遮蔽視線」等概念，雖不無超出文義解釋之範圍，惟法律解釋並非文
    義解釋一途，於法律所未明定之處，並不排除適用法律機關探究該法規範之目的
    、體系等，以妥適合法之解釋，取代法未規範之處。按交通安全規則所以規定人
    民騎乘機車應戴安全帽，無非係為「保護頭部之安全」，若戴安全帽而未將扣環
    扣上，造成上下左右晃動，甚或遮蔽視線之情，其於發生碰撞時即易致鬆動或掉
    落，非但無法保護使用人頭部之安全，可能因而造成使用者之傷害或因安全帽掉
    落路面而危及其他行人、車輛之行車安全。亦即戴安全帽須達可確實保護駕駛人
    行車安全之效果，否則雖或配戴安全帽，惟其配戴方式或配戴安全帽之材質，無
    法達到確實維護安全之效果時，其與未戴安全帽所可能產生之危險實無二致，此
    尚可自前述辦法尚明定安全帽須經經濟部商品檢驗局檢驗合格，始得使用之規定
    ，更足證之。是依「目的性擴張」之解釋態度，即令並無該項授權命令之規定，
    直接適用本條之規定，亦應足導出此一解釋之結果，且應為受規範者所得預見，
    並可經由司法審查加以確認，與前述法明確性之原則尚不相違。再查此目的性擴
    張之法規命令，僅屬執行法律之細節性、技術性次要事項，本得由主管之行政機
    關發布命令以為必要之規範，且縱雖因而對人民產生不便或輕微影響，尚非憲法
    所不許，已如前述，是凡此均符法律保留、授權明確性及微量保留之意旨。又查
    交通部曾經於八十六年十月二十二日以路台監字第一０六三三號函示（略以）：
    騎乘機車被舉發「戴安全帽未扣扣環」，以視同未戴安全帽論處等語；另於八十
    八年八月三十日，以交路（八八）字第０四三一六七號函釋，配戴之安全帽如不
    符戴安全帽實施及宣導辦法第二條各款所定規定，即應依道路交通管理處罰條例
    第三十一條第三項規定處罰等語。依前述說明，此項函釋雖屬解釋性行政規則，
    且尚未超出法律之意旨，自亦足引為參考之依據。綜上所述，異議人之異議核均
    無理由，原處分機關以異議人即受處分人，違反修正前之道路交通管理處罰條例
    第三十一條第三項之規定，並依違反道路交通管理事件統一裁罰標準及處理細則
    第四十一條第四條之規定，裁處受處分人罰鍰新台幣五百元，於法尚無不合。本
    件受處分人之異議為無理由，自應將其異議駁回。
五、爰依道路交通管理處罰條例第八十七條第二項、道路交通案件處理辦法第十九條
    ，裁定如主文。
中      華      民      國    九十二    年      十      月    三十一    日
                                臺灣桃園地方法院交通法庭
                                    法  官  錢  建  榮
右為正本證明與原本無異。
如不服本裁定，應於裁定送達後五日內向本院提出抗告狀，抗告於台灣高等法院。
                                    書記官  劉  寶  霞
中      華      民      國    九十二    年      十一    月    七       日


司法院資訊處製作；財團法人民間司法改革基金會備份。
